臺灣高等法院臺南分院刑事判決　　　　　　八十九年度上更(二)字第五九九號　Ｃ
　　　上　訴　人
　　　即　被　告　甲　○　○
右上訴人因偽造文書等案件，不服中華民國八十四年十二月四日台灣台南地方法院八
十四年度訴字第一三二七號第一審判決（起訴案號：臺灣臺南地方法院檢察署八十四
年度偵字第五二三六號），提起上訴，判決後，經最高法院第二次發回更審，本院判
決如左：
      主      文
原判決撤銷。
甲○○、丁○○共同行使偽造私文書，足以生損害於公眾及他人，各處有期徒刑陸月
，減為有期徒刑參月，如易科罰金，均以參佰元，折算壹日。
      事      實
一、甲○○於民國（下同）七十五年間，與其父施炳輝商議，為免施炳輝去世後，祖
    產處理困難。乃決定將坐落台南市○○段九○○號土地（嗣於七十九年十月間，
    因共有物分割，增加九○○之三至九○○之十四號）應有部分八一○分之卅五所
    有權（下稱系爭土地），移轉登記與長孫乙○○（按五十四年三月十三日生）。
    嗣於七十五年二月十八日，將系爭土地移轉登記予乙○○，並將該土地及所有權
    狀，交由甲○○管理。迨於七十九年六月間，甲○○與其妻丁○○，竟共同意圖
    為自己不法所有，藉土地分割之際，盜用乙○○所交予保管印鑑章，蓋於土地登
    記申請書、土地贈與所有權移轉契約書，偽造乙○○同意將上開不動產所有權，
    以贈與為由，移轉登記與渠等不知情女兒施心儀（七十一年五月廿二日生），再
    連同乙○○所交付印鑑證明，及自行向台南縣警察局仁德戶政事務所請領乙○○
    戶籍登記簿謄本，於七十九年六月七日，持向台南市安南地政事務所，申請辦理
    土地贈與所有權移轉登記，行使偽造土地登記申請書及土地贈與所有權移轉契約
    書，使該地政事務所承辦人，將此不實事項登載於職務上所掌土地登記簿公文書
    ，而於七十九年六月十四日辦妥土地贈與登記予施心儀手續（嗣其中九○○之五
    號土地，於八十年一月間，分歸移轉登記，為施心儀所有權全部），將上開土地
    侵占入己，足生損害於乙○○及影響地政事務所土地登記正確性。
二、案經乙○○訴請台灣台南地方法院檢察署檢察官偵查起訴。
      理      由
一、訊據上訴人即被告甲○○、丁○○否認有右揭偽造文書、侵占犯行。【甲○○】
    辯稱：係告訴人乙○○，自行至戶政機關請領戶籍登記簿謄本，連同印鑑章及印
    鑑證明，交付被告辦理，且事前有徵得乙○○同意，被告果真有覬覦系爭土地，
    則被告儘可在當初，先父垂詢如何處理系爭土地時，即建議將之登記在被告名下
    ，自無須嗣後偽造文書、侵占必要云云。【丁○○】則辯稱：伊從頭至尾，均未
    參與此事，毫不知情云云。惟查：
  (一)右揭事實，迭據告訴人乙○○指訴甚詳，復有原審向台南市安南地政事務所調取
    七十九年六月七日土地登記申請書（其上載明本件土地登記案申請，係委託甲○○代理）、土地贈與所有權移轉契約書、台南市政府工務局函復丁○○都市計畫
    分區使用證明書、乙○○七十六年七月十一日印鑑證明書、甲○○與乙○○同戶
    戶口名簿影本、戶籍登記簿謄本及郵局存證信函附卷可稽（詳偵卷三至十五頁）
    。查上開台南市安南區戶政事務所印鑑證明書（詳偵查卷十三頁），係告訴人於
    七十六年七月十一日申請發給，距本件系爭土地於七十九年六月七日辦理贈與施
    心儀之移轉登記日期，將近三年時間。依被告甲○○所稱，告訴人既已同意被告
    甲○○辦理移轉登記，何以告訴人乙○○未請領最近印鑑證明提供被告施文山辦
    理。是被告甲○○辯稱：告訴人乙○○有同意將系爭土地移轉登記予被告二人之
    女兒施心儀，顯與情理不合。再者苟真系爭土地，係暫移轉登記予告訴人乙○○
    ，其父施炳輝真意，係要移轉登記予被告甲○○，何以七十五年間，系爭土地移
    轉登記時，不逕予移轉登記予被告甲○○，豈非更方便。並可節省日後再自告訴
    人乙○○名下，移轉予被告甲○○時，須另繳納一筆土地增值稅，本件被告甲○○捨此不為，竟先登記予告訴人乙○○，顯與被告甲○○供稱其有多年執業代書
    經驗有違。
  (二)又徵諸本省習俗，向有於分產時，特地將某筆財產留存給長孫之風俗。此即台灣
    民事習慣調查報告所稱「長孫額」。又俚諺云「大孫頂尾子」；或「大孫出尾子
    」，其頂或出，乃言其接季叔也。例如有三房，則合長房之子為四房，以此來分
    產（詳法務通訊雜誌社出版─台灣民事習慣調查報告七十二年一月版，三三八至
    三三九頁）。查告訴人乙○○係被告甲○○之長兄施文男長子，有乙○○、甲○○戶籍謄本各乙份在卷可稽（詳本院卷一五三、四五頁），足見告訴人乙○○係
    被告甲○○父親施炳輝之長孫無訛。而據被告甲○○於本院更(二)審程序中供稱，
    告訴人乙○○自幼母親即去世，告訴人乙○○係由其妻撫育長大等語（詳本院更
    (二)卷一九一至一九八頁），此證諸告訴人乙○○戶籍原即設在被告甲○○戶內，
    可以得知，有甲○○戶口名簿影本乙份在卷可憑（詳偵查卷十一頁），足見被告
    甲○○此一供述，應屬可信。告訴人乙○○既係施炳輝長孫，依台灣民間習俗，
    長孫於家產分析時，向有抽存「長孫額」習慣，兼以告訴人乙○○自幼母親即去
    世，其祖父施炳輝於分析家產時，更有為照顧長孫乙○○意思，乃額外將系爭土
    地分給告訴人乙○○，此不惟符合台灣民間習俗，更是情理當然。或係因告訴人
    乙○○自幼即由被告甲○○妻子撫育，且甲○○本身是執業代書，基此緣故，甲○○其父施炳輝，乃特地將本件系爭土地及所有權狀，委由告訴人乙○○親叔即
    被告甲○○保管。以此論之，被告甲○○謂系爭土地，其父親施炳輝僅係暫時登
    記在告訴人乙○○名而已，實則系爭土地其父施炳輝係要分產給伊云云。然被告
    甲○○此項辯解，不惟未能找出依據，依前所述，更與情理不合。反而係告訴人
    乙○○祖父施炳輝，於去世前特地依台灣民間習俗，抽存「長孫額」予告訴人乙○○，一來符合習俗，二來亦可彌補告訴人乙○○自幼缺少母親照顧缺憾。又以
    告訴人乙○○於受贈系爭土地時，甫年滿廿歲（按乙○○為五十四年三月十三日
    生，系爭土地於七十五年二月十八日移轉登記予乙○○，年僅廿歲），故告訴人
    乙○○祖父施炳輝即以被告甲○○自幼照顧告訴人又係執業代書，緣此乃委請被
    告甲○○代告訴人乙○○保管系爭土地及所有權狀，其合於情理，甚為明顯。
  (三)另告訴人乙○○否認有請領戶籍登記簿謄本情事，經原審向台南縣仁德鄉戶政事
    務所函詢七十九年六月十三日乙○○戶籍登記簿謄本，究係何人請領，雖據函復
    ：因逾保存年限已銷燬，有該所八十四年十月九日南仁戶字第三九七八號簡便行
    文表可憑（詳原審卷五六頁）。然按利害關係人得納費請求閱覽戶籍登記簿或交
    付謄本。又與當事人有血親、姻親或家長家屬關係者（含戶長與戶內人關係），
    亦得繳驗證明文件，申領戶籍謄本（戶籍法第十一條第一項及申領戶籍謄本須知
    參照）。查本件告訴人乙○○為甲○○胞兄施文男長子，二人間有血親關係，且
    斯時告訴人乙○○戶籍仍設於被告甲○○戶內（按乙○○迄七十九年九月十五日
    始獨立一戶，詳本院卷一五三頁所附戶籍謄本），自亦得請領戶籍登記簿謄本，
    顯見非僅告訴人得以申領戶籍登記簿謄本，他人亦得為之，復查無證據證明該戶
    籍登記簿謄本係告訴人所請領及交付。另據被告之胞弟施明智於偵查中證稱：系
    爭土地，是要留起來做祖產的，當時有聽甲○○講，是因兄弟姊妹眾多，乃登記
    給乙○○，當時不知道為何登記給甲○○的女兒，事後有在我那邊協調，甲○○
    有同意要給兄弟各七十萬元，後來沒有給等語（詳偵查卷一三一頁背面），足見
    系爭土地雖登記為告訴人名義，而由被告甲○○管理，然確非分給被告甲○○所
    有之不動產。且攸關祖產產權更名登記重大事項，身為權利人施明智、施翔騰（
    即被告甲○○兄弟）於偵查中分別證稱：伊對於過戶給施心儀一事，事前無所悉
    ，或稱：不知何以要過戶給施心儀等情（詳偵查卷一二四、一三三頁）。證人施
    英、蔡施秀花（即被告甲○○姊妹）均證稱：不知有此贈與與移轉登記予施心儀
    情事等情。是由被告甲○○兄弟姊妹所供，均無法證明系爭土地係其父親施炳輝
    欲留給被告甲○○當祖產。至證人丙○○僅能證明，事後被告甲○○曾告知，告
    訴人有同意其過戶，但仍無法證明告訴人乙○○於移轉登記前，有同意事實。
  (四)告訴人施燕於交出印鑑章及印鑑證明書予被告甲○○後，乃因被告與告訴人係屬
    至親，且共有土地分割手續繁鎖，須經協調溝通始能成事，非一蹴即成，致告訴
    人未於相當期限過問辦理結果，應屬合理。又系爭土地過戶予施心儀，經發覺並
    起糾紛後，當事者及關係人曾協調以金錢解決爭端，已如前述。是告訴人乙○○
    遲未提出追訴原因，殊屬常情。再被告等二人將土地產權移轉登記給渠女兒施心
    儀後，旋即於八十二年二月十八日，以該筆土地向案外人張麗琴設定抵押借款一
    百萬元，有土地登記簿謄本在卷可稽（詳偵查卷五十頁）。被告甲○○坦承以該
    土地抵押借款等語，則此項行為，顯非被告甲○○維護祖產所必要，益見被告有
    不法所有意圖，至為明灼。
  (五)另觀乎辦理系爭土地贈與所有權移轉登記手續，所附台南市政府工務局出具都市
    計畫分區使用證明書，係由被告丁○○申請，且被告二人之女兒施心儀，係被告
    二人雙方再婚後所生惟一子女（按甲○○與前妻曾碧珠僅育有一子施昭文），有
    戶籍謄本及戶口名簿影本各乙份在卷可憑（詳原審卷一一○頁、偵查卷十四頁）
    被告丁○○為予其再婚後惟一女兒施心儀有所保障，與被告甲○○共謀侵占系爭
    土地，乃可理解，是被告丁○○並有參與本件犯行，瞭然無疑。而被告甲○○所
    供本件移轉登記，有經告訴人同意，然未能舉證以實其說。綜上所述，參互以觀
    。被告等二人未經告訴人乙○○同意，即將告訴人名下系爭土地，擅行移轉過戶
    登記予渠等女兒施心儀，而予侵占，顯足生損害於告訴人乙○○，及影響地政事
    務所土地登記正確性，彰彰明甚。被告等二人所辯，屬卸責之詞，均不足取。本
    件事證明確，被告等二人犯行，堪以認定。
二、核被告甲○○、丁○○二人所為，均係犯刑法第二百十六條、第二百十條行使偽
    造私文書罪、第三百三十五條第一項侵占罪、第二百十四條使公務員登載不實罪
    。其盜用印章行為為偽造文書階段行為，又偽造私文書後持以行使，偽造低度行
    為已為高度行使行為所吸收，均不另論罪。被告二人就所犯各罪間，互有犯意聯
    絡及行為分擔，均為共同正犯。被告所犯使公務員登載不實罪與行使偽造私文書
    罪間，有方法結果牽連關係，為牽連犯，應依刑法第五十五條規定，從一重以行
    使偽造私文書罪處斷。公訴人漏論其中侵占罪、使公務員登載不實罪及行使偽造
    私文書罪部分，尚有未洽。然前述侵占、偽造私文書罪部分，或有方法結果裁判
    上一罪關係，或有吸收關係，屬實質上一罪，本院自得併予審究。
三、原審以被告二人罪證明確，因予論罪科刑，固非無見；惟查本件被告二人於行為
    後，刑法第四十一條，已於九十年一月十二日修正施行，將原所犯最重本刑三年
    以下有期徒刑以下之刑之罪，而受六個月以下有期徒刑之宣告者，得易科罰金之
    規定，修正為所犯最重本刑為五年以下有期徒刑以下之刑之罪，而受六個月以下
    有期徒刑之宣告者，得易科罰金。茲本件原審諭知被告二人各宣告處有期徒刑六
    月，經減刑二分之一後，各處有期徒刑三月。然未及適用修正後刑法第四十一條
    第一項規定，就被告二人所處有期徒刑，均諭知易科罰金之折算標準，尚有未洽
    。本件被告等二人上訴意旨，否認犯罪，固無可取。惟原判決既有可議之處，即
    應由本院將原判決撤銷改判。爰審酌被告二人犯罪動機、目的、手段、所生危害
    、尚未與告訴人和解及犯後態度等一切情狀，各處有期徒刑六月。又被告二人犯
    罪均在中華民國七十九年十月卅一日以前，合於中華民國八十年罪犯減刑條例第
    四條第二項規定，應依同條例第二條第一項第二款第三目規定，將其宣告刑六月
    均減二分之一，即各減為有期徒刑三月。又比較刑法第四十一條，修正前後規定
    ，以修正後規定，有利於被告，自應適用裁判時法律，即適用修正後刑法第四十
    一條第一項前段規定，並就被告二人所處徒刑，均諭知如易科罰金以三百元折算
    一日之標準，以資懲儆。
四、本件被告丁○○經合法傳喚，無正當理由未到庭，不待其陳述，逕予判決。
據上論斷，應依刑事訴訟法第三百六十九條第一項前段、第三百六十四條、第三百七
十一條、第二百九十九條第一項前段，刑法第二條第一項前段、第廿八條、第二百十
六條、第二百十條、第二百十四條、第三百三十五條第一項、第五十五條、修正後刑
法第四十一條第一項，中華民國八十年罪犯減刑條例第八條、第四條第二項、第二條
第一項第二款第三目，罰金罰鍰提高標準條例第一條前段、第二條，判決如主文。
本案經檢察官李傳來到庭執行職務。
中    華    民    國      九十一      年      二      月      二十一    日
                                  臺灣高等法院臺南分院刑事第一庭
                                      審判長法官  茆    臺    雲
                                            法官  蔡    長    林
                                            法官  董    武    全
右正本證明與原本無異。
如不服本判決，應於判決送達後十日內向本院提出上訴狀，其未敘述理由者並應於提
出上訴狀後十日內向本院補提理由書（應附繕本)。
                                      法院書記官  黃    全    忠
中    華    民    國      九十一      年      二      月      二十二    日
附錄法條：
刑法第二百十條：
偽造、變造私文書，足以生損害於公眾或他人者，處五年以下有期徒刑。
刑法第二百十六條：
行使第二百十條至第二百十五條之文書者，依偽造、變造文書或登載不實事項或使登
載不實事項之規定處斷。
刑法第三百三十五條第一項：
意圖為自己或第三人不法之所有，而侵占自己持有他人之物者，處五年以下有期徒刑
、拘役或科或併科一千元以下罰金。
